【裁判字號】    97,易緝,468
【裁判日期】    980630
【裁判案由】    詐欺
【裁判全文】
臺灣臺中地方法院刑事判決  97年度易緝字第468號
公  訴  人  臺灣臺中地方法院檢察署檢察官
被      告  戊○○
上列被告因詐欺案件，經檢察官提起公訴（96年度偵緝字第3525
號、97年度偵字第2604號），本院判決如下：
    主    文
戊○○無罪。
    理    由
一、公訴意旨略以：被告戊○○及陳秋玲（另由本院通緝中）為
    夫妻，在臺中巿福中街開設神壇，自民國九十二年八月至九
    十三年八月間，基於意圖為自己不法所有之概括犯意聯絡及
    行為分擔，明知其等並未在南投縣中寮鄉為被告陳秋玲之父
    親所有土地上興建透天住宅一事，且本身均無清償能力，卻
    連續共同向證人即被害人（下稱證人）己○○○、陳星佑、
    甲○○、乙○○、丙○○、庚○○等人（下稱證人己○○○
    等六人）佯稱：其為群健及西海岸有線電視公司股東，每年
    大概有新臺幣（下同）二千萬元的紅利，預計要在南投縣中
    寮鄉為被告陳秋玲之父親所有土地上興建透天住宅，以投資
    一百萬元一個月可分得三萬元紅利云云，藉以要證人己○○○等六人投資，以此不實資訊致證人己○○○等六人陷於錯
    誤，而分別以附表所示之方式出錢投資或借貸給被告戊○○
    、陳秋玲如附表所示之金額。並在證人己○○○等人投資後
    ，於九十三年七月再佯稱：工地因七二水災有五人死亡，必
    須要賠償，並辦理法會超渡，否則工程無法進行云云，使證
    人己○○○等六人再度出資，嗣證人己○○○等六人領取二
    期至三期之紅利後，被告陳秋玲、戊○○所簽發如附表之支
    票即均遭退票無法兌現，被告戊○○、陳秋玲即開始避不見
    面，證人己○○○等六人經不斷查證，發覺被告戊○○、陳
    秋玲根本未在中寮鄉興建透天住宅，且不知去向，始知受騙
    ，因認被告戊○○涉有刑法第三百三十九條第一項之詐欺取
    財罪嫌。
二、按犯罪事實應依證據認定之，無證據不得認定犯罪事實；又
    不能證明被告犯罪者，應諭知無罪之判決，刑事訴訟法第一
    百五十四條第二項、第三百零一條第一項分別定有明文；且
    認定不利於被告之事實，須依積極證據，苟積極證據不足為
    不利於被告事實之認定時，即應為有利於被告之認定，更不
    必有何有利之證據，亦有最高法院三十年上字第八一六號判
    例可資參照；並認定犯罪事實所憑之證據，雖不以直接證據
    為限，間接證據亦包括在內；然而無論直接或間接證據，其
    為訴訟上之證明，須於通常一般之人均不致有所懷疑，而得
    確信其為真實之程度者，始得據為有罪之認定，倘其證明尚
    未達到此一程度，而有合理之懷疑存在時，基於無罪推定之
    原則，即應為無罪之判決（最高法院七十六年臺上字第四九
    八六號判例參照）。又刑法第三百三十九條第一項詐欺罪之
    成立，以意圖為自己或第三人不法所有，以詐術使人將本人
    或第三人之物交付為要件。所謂以詐術使人交付，必須被詐
    欺人因其詐術而陷於錯誤，若其使用方法，不能認為詐術，
    亦不致使人陷於錯誤，即不構成該罪，最高法院四十六年臺
    上字第二六０號判例可資參照；再債務不履行之樣態繁多，
    有因當事人間存有抗辯事由而不履行者，有因債務人事後財
    務惡化致一時不能履行者，甚且有債務人惡意之不履行者，
    然其是否構成刑法第三百三十九條第一項之詐欺罪，非可一
    概而論，端視債務人於取得款項之初，是否有為自己或第三
    人不法所有之意圖，及其所使用之方法是否為詐術，並因而
    使人陷於錯誤，非謂一有不履行之情形，即應論以詐欺罪責
    。
三、本件公訴人認被告戊○○涉犯刑法第三百三十九條第一項之
    詐欺取財罪嫌，無非以證人己○○○等六人及證人陳林阿椪
    之證述，及證人己○○○等六人所提之支票影本為論據。訊
    據被告戊○○堅詞否認有何詐欺之犯行，辯以：證人己○○○等六人所交付之金錢，都是共同被告陳秋玲在處理，支票
    也是被告陳秋玲開的，大家都是因為拜拜而認識，伊沒有詐
    欺取財之犯行等語。經查：
（一）證人庚○○借被告陳秋玲八十萬元，均係由被告陳秋玲出
      面，被告戊○○並無出現過，稱要投資蓋房子及發生天災
      要錢善後係被告陳秋玲說的，被告陳秋玲並未開借據，伊
      覺得被告陳秋玲經濟很好，出門花錢都很大方，當初只是
      要告被告陳秋玲，其所有之一紙金額十九萬零七百元之支
      票，不是被告陳秋玲直接交付，是證人林隆輝要週轉，才
      拿被告陳秋玲所開的支票來調現，並非被告陳秋玲拿來借
      錢，因支票沒有兌現，才與其它被害人一起告被告陳秋玲
      ，伊未匯款十九萬零七百元至被告戊○○之戶頭，而是交
      給證人林隆輝，伊是看發票人是被告陳秋玲，心想被告陳
      秋玲之經濟不錯，才借給證人林隆輝等語（參本院卷第八
      十二頁），顯見證人庚○○與被告戊○○間，並無任何金
      錢之交付與往來，且縱證人庚○○持有被告陳秋玲所開立
      之支票，係證人庚○○與證人林隆輝之借貸所致，僅因證
      人林隆輝持被告陳秋玲所開立之支票，證人庚○○主觀上
      認知被告陳秋玲經濟不錯，應有兌現之可能，始為金錢之
      借貸，被告戊○○對證人庚○○並無任何施以詐術之行為
      ，堪以認定。
（二）證人丁○○共借被告戊○○與陳秋玲共一千多萬元，包括
      五十萬元之投資，每次借款都是開被告陳秋玲的票，借款
      幾天後，被告陳秋玲就會拿票給伊，被告戊○○未曾拿票
      給伊，被告陳秋玲之票據曾兌現過，有時快到期時，被告
      陳秋玲會來更改到期日，曾經兌現的金額應該有超過五十
      萬元以上，九十四年度偵字第一三八○七號卷第五十八、
      五十九頁之面額各四萬五千元之支票，是被告陳秋玲給伊
      之紅利，曾經兌現過一次四萬五千元之紅利，前揭二張支
      票是未兌現的紅利等語（參本院卷第八十四頁），是以，
      從證人丁○○之證述中可知，被告陳秋玲與證人丁○○之
      債務糾紛，被告陳秋玲曾經兌現，在期日將屆時亦會加以
      更改到期日，另亦曾給付「紅利」，足證被告陳秋玲確曾
      依約給付票據及紅利，其嗣後未能繼續給付，僅係因一時
      經濟陷入困境，且此亦為被告陳秋玲之行為，難謂被告戊○○即有詐欺之犯意。
（三）證人甲○○於本院審理時結證稱：曾匯一百萬元至被告陳
      秋玲臺灣銀行工業區分行之帳戶內，另由其母親借予被告
      陳秋玲與被告戊○○五十萬元，此二筆都是投資，並非借
      款，共投資一百五十萬元，剛開始有拿到二張支票，一張
      一百萬元，一張五十萬元，都是被告陳秋玲的票，票是前
      揭一百五十萬元拿到後才交付，係開一年之遠期支票，伊
      提出之支票中，另有三張四萬五千元及三張九萬元之支票
      ，均是投資紅利，每隔三個月就開一張，四萬五千元是投
      資五十萬元之紅利，九萬元是投資一百萬元之紅利，邊蓋
      房子邊賣也會有紅利，紅利之支票之前曾有兌現過，四萬
      五千元及九萬元之紅利支票，各兌現過三次等語（參本院
      卷第八十五頁），足證證人甲○○亦係以投資之方式將金
      錢交付被告陳秋玲，而原本依約給付之紅利，既曾兌現過
      ，則嗣後未能繼續給付，亦僅係一時經濟陷入困境，且此
      亦為被告陳秋玲之個人行為，難謂被告戊○○即有詐欺之
      犯意。
（四）證人乙○○於本院審理時結證稱：伊借被告陳秋玲四十萬
      元，是一種投資，另外尚有簽發一百萬元郵局支票及匯款
      五十萬元至被告戊○○之帳戶，但是屬於「行道費」，不
      是借款，被告戊○○對伊而言並沒有詐欺等語（參本院卷
      第八十七頁），足證被告戊○○亦無詐欺證人乙○○之行
      為甚明。
（五）證人己○○○於本院審理時結證稱：被告曾載伊去郵局領
      一百萬元，是投資才有紅利可以拿，伊拿了五、六次紅利
      ，都是被告陳秋玲拿支票給伊，投資之一百萬元，在交錢
      後隔二天被告陳秋玲即交付一張一年之遠期支票給伊，到
      期日無法兌現，被告陳秋玲再拿四張總額共一百萬元之票
      來換，一開始要伊投資時，被告陳秋玲與戊○○並沒有用
      不實的理由詐騙伊，只是說伊經濟不好，投資一筆錢可以
      讓伊生活更好，投資一百萬元每月拿三萬元紅利，投資什
      麼伊並不知道，那時因宮內很多人所以沒有問等語（參本
      院卷第八十九頁），足證被告陳秋玲與戊○○邀約證人己○○○投資時，並未以不實理由詐騙，而係證人己○○○
      考慮其經濟狀況及投資之獲利後，決定投資，嗣後縱未能
      獲取原預期之利益，亦難謂被告戊○○即有施以詐術之犯
      行。
（六）證人丙○○於本院審理時結證稱：伊在法會認識被告陳秋
      玲與戊○○，基於朋友立場借錢，有開二張面額各二十萬
      元，發票人均為被告陳秋玲之支票給伊，其中一張在九十
      三年有領到，另一張退票，被告戊○○並無邀請伊投資，
      前揭借貸款項是匯入被告陳秋玲之帳戶，伊認為被告戊○○與被告陳秋玲並沒有騙伊，是基於朋友立場借錢，退票
      之支票被告戊○○與陳秋玲曾來找伊，當時快過年被告戊○○要還伊一萬五千元，伊說不用，請被告戊○○分期還
      款每個月還三萬元即可等語（參本院卷第一一九頁），顯
      見被告戊○○亦未對證人丙○○施以詐術，其嗣後未能依
      約給付另一張支票，僅係因一時經濟陷入困境所致，難謂
      被告戊○○有詐欺之犯行。
（七）綜上所述，證人己○○○、庚○○、丁○○、甲○○、乙○○、丙○○等六人，於本院審理時均證稱係基於朋友立
      場、投資目的而將金錢交付被告陳秋玲，且有獲取部分紅
      利，嗣後雖未能繼續獲取預期之紅利，但均認為被告戊○○並無施以詐術等情，本院認被告戊○○與共同被告陳秋
      玲縱有未依約給付之情事，充其量亦僅係民事上債務不履
      行之問題，揆諸首開判例意旨說明，難謂有何詐欺之犯行
      與犯意。
四、此外，本院復查無其他積極之事證，足認被告確有公訴人所
    指之詐欺取財犯行，本件為不能證明被告犯罪，應諭知無罪
    之判決。
據上論斷，應依刑事訴訟法第三百零一條第一項，判決如主文。
中    華    民    國    98    年    6     月    30    日
                刑事第七庭    審判長法  官  陳慧珊
                                    法  官  丁智慧
                                    法  官  林慶郎
以上正本證明與原本無異
如不服本判決，應於收受本判決後十日內向本院提出上訴書狀，
其未敘述上訴理由者，並得於提起上訴後十日內向本院補提理由
書狀（均須按他造當事人之人數附繕本）「切勿逕送上級法院」
                                    書記官  廖春玉
中    華    民    國    98    年    6     月    30    日


司法院資訊處製作；財團法人民間司法改革基金會備份。
